【裁判字號】    95,醫易,1
【裁判日期】    951011
【裁判案由】    業務過失傷害
【裁判全文】
臺灣士林地方法院刑事判決               95年度醫易字第1號
公  訴  人  臺灣士林地方法院檢察署檢察官
被      告  丙○○
選任辯護人  何春源律師
上列被告因業務過失傷害案件，經檢察官提起公訴（93年度偵字
第513號），本院判決如下：
    主  文
丙○○無罪。
    理  由
一、公訴意旨略以：被告丙○○任職臺北市立中興醫院（現已改
    為台北市立聯合醫院中興院區，下稱中興醫院）神經內科主
    治醫師，為從業務之人。緣陳錦瑞於民國91年7 月6 日因右
    腿笨拙（awkward） 無力，至中興醫院看診，由丙○○診視
    發現陳錦瑞有右側下肢輕度無力、肌肉力量4 分（正常值5
    分）、走路急躁、右腳拖曳而行等症狀，懷疑陳錦瑞左側大
    腦額葉有病灶，即於同月11日對陳錦瑞施以腦部電腦斷層檢
    查，並安排住院。陳錦瑞入院即接受胸部X 光照射發現有異
    常現象，丙○○本應注意於診斷此類病情時，應為相關鑑別
    診斷之檢查（如驗痰、肺部電腦斷層），或照會其他內科醫
    師，竟疏未注意及此，即將陳錦瑞肺部病變判斷為「可能性
    肺癌」（嗣經診斷確定為「肺結核」），並向陳錦瑞之家屬
    告以「陳錦瑞之兩側肺部病灶是轉移性腫瘤，有轉移至腦部
    之可能，與腦部病灶有關」等病情，並建議「腦部立體定位
    切片檢查」有確認病情之必要性；但因腦部切片危險性極高
    ，丙○○所提切片檢查手術為陳錦瑞家屬所拒。直至同年7
    月29日，陳錦瑞因遲延兩週之肺結核治療，導致發生肺炎合
    併敗血症，轉診至臺北市立仁愛醫院（現已改為台北市立聯
    合醫院仁愛院區，下稱仁愛醫院）急救，同時進行痰細菌培
    養、結核菌檢驗、癌細胞檢驗等，於同年8 月1 日診斷為「
    肺結核」確定，而非丙○○所診斷之「可能性肺癌」。因認
    被告丙○○所為涉犯刑法第284 條第2 項業務過失傷害罪嫌
    。
二、按犯罪事實應依證據認定之，無證據不得推定其犯罪事實。
    不能證明被告犯罪者，應諭知無罪之判決，刑事訴訟法第15
    4條第2項、第301條第1項前段分別定有明文。次按認定不利
    於被告之事實，須依積極證據，苟積極證據不足為不利於被
    告事實之認定時，即應為有利於被告之認定，更不必有何有
    利之證據。另過失責任之有無，應以行為人之懈怠或疏虞與
    結果之發生，有無相當因果關係為斷。又所謂相當因果關係
    ，係指依經驗法則，綜合行為當時所存在之一切事實，為客
    觀之事後審查，認為在一般情形下，有此環境、有此行為之
    同一條件均可發生同一之結果者，則該條件即為發生結果之
    相當條件，行為與結果即有相當之因果關係。反之若在一般
    情形下，有此同一條件存在，而依客觀之審查，認為不必皆
    發生此結果者，則該條件與結果不相當，不過為偶然之事實
    而已，其行為與結果間即無相當因果關係，亦經最高法院30
    年上字第816號、58年台上字第404號、76年台上字第192號
    分別著有判例。
三、本件公訴人認被告丙○○涉犯業務過失傷害罪嫌，無非係以
    本件經行政院衛生署醫事審議委員會94年6月23日衛署醫字
    第0940210438號鑑定書認以：「綜合整個病程、各種影像檢
    查及結核菌檢驗，可以確定病患（指陳錦瑞）之診斷為肺結
    核合併神經系統症狀。謝醫師（指被告）對於該病例之診斷
    ，一開始就將腦部CT發現與胸部病變連結起來，並無不當，
    可是單憑胸部X光片發現，而未曾做過任何有關的鑑別診斷
    之檢查（如驗痰、肺部CT）或照會胸腔內科，就將肺部之病
    變判斷為肺癌，似嫌過於武斷與草率。至於延遲兩週之「肺
    結核治療」（7月11日至7月20日），是否與造成右側癱瘓及
    失智症相關，仍待商榷。」等語，顯見被告於診斷此類病情
    時，疏未做相關鑑別診斷之檢查或照會其他內科醫師，即將
    陳錦瑞肺部病變判斷為「可能性肺癌」，而遲延兩週「肺結
    核治療」，導致陳錦瑞產生肺炎合併敗血症；而陳錦瑞因遲
    延兩週「肺結核治療」導致肺炎合併敗血症之傷害，與被告
    之過失診斷有相當因果關係為其論據。
四、訊據被告丙○○固坦承有於91年7 月11日起將被害人陳錦瑞
    收為住院病人並為診治，惟堅決否認有何業務過失傷害犯行
    ，辯稱：被害人於住院隔天，其胸部Ｘ光片出來後，伊有發
    現被害人的胸肺部有異常現象，伊懷疑是從別的地方轉移性
    肺癌，同時也轉移到腦部，同年7 月13、14日是假日，但12
    日伊有作一個交班值班醫師，15日至21日伊請休假，這段期
    間伊的病人就交由甲○○醫師，22日伊回來，伊看病歷後發
    現被害人在20日有發燒，周醫師有幫被害人作血液培養及檢
    查，並作胸部Ｘ光照射，周醫師也有給病人抗生素之治療，
    22 日 伊在查房時，被害人的家屬說前一位醫師告訴他們說
    被害人可能是肺癌末期，所以，他們什麼檢查都不要作，伊
    當時覺得很奇怪，在未確定之前，不能肯定被害人是肺癌，
    在被害人不想作任何檢查之下，伊認為作腦部切片可以作高
    度的解答，後來被害人的家屬並不同意作檢查，伊於24日有
    照會神經外科的醫師，7 月25日被害人就COPY病歷摘要說要
    轉院，7 月27、28日是放假，28日剛好伊值班，被害人的血
    壓不是很穩定，且有高燒現象，伊想再確認病人白血球的數
    量，所以伊再開立血液檢查、血液培養、胸部Ｘ光之醫囑單
    ，但被害人家屬拒絕，在7 月29日伊想幫被害人轉至加護病
    房治療及檢查，床位都已找好了，但被害人家屬自動出院到
    仁愛醫院，伊係根據被害人的病情來處理，並無過失等語。
    經查：
（一）
  １、被害人陳錦瑞係於91年7 月6 日因右腿笨拙（awkward）
      無力，至中興醫院看診，由被告診視發現被害人有右側下
      肢輕度無力、肌肉力量4 分（正常值5 分）、走路急躁、
      右腳拖曳而行等症狀，被告懷疑陳錦瑞左側大腦額葉有病
      灶，即於7 月11日對陳錦瑞施以腦部電腦斷層檢查，並安
      排住院，入院時胸部X 光檢查顯示異常，7 月12日被告向
      被害人家屬解釋病情，認為兩側肺部病灶也是轉移性腫瘤
      ，有轉移至腦部之可能，與腦部病灶有關，故安排腫瘤篩
      檢，結果無發現其他腫瘤，給予抗腦水腫藥物，被害人於
      7 月20日凌晨有發燒至38.4度，胸部X 光顯示異常如同7
      月11日，7 月23日被告再次向被害人家屬解釋病情，認為
      有作腦部切片檢查之必要性，同時欲會診神經外科，但為
      家屬所拒，7 月28日半夜被害人體溫高達40度，隨後血壓
      下降，心跳增加，呼吸困難，當時診斷為肺炎合併敗血症
      等情，有中興醫院之病歷在卷可參，且被告對此亦不爭執
      ，是以被告於其診治期間係對被害人作肺癌轉移至腦部腫
      瘤之可能性排除，其欲對被害人作腦部切片檢查以確認病
      情等情，堪以認定。而證人即被害人之子陳志揚亦到庭結
      證稱：被告於7 月12日有向其出示伊父親之腦部電腦斷層
      資料，被告稱長了一個腫瘤，之後被告又出示胸部ｘ光片
      ，被告說除了腦部的腫瘤外，伊父親的胸部X 光片看起來
      兩側都有黑影，被告稱是不好的，被告當場並沒有說是肺
      癌，僅說是有可能，亦未稱機率有多高，須住院檢查才知
      道，在被告休假期間，甲○○醫師確實有向伊家屬講說伊
      父親是得了肺癌末期，被告並未親口跟伊確認伊父親是否
      為肺癌，僅要伊父親作腦部切片，因為切片並無法排除伊
      心中疑慮，所以伊不考慮作切片，最後一直拖到7 月29日
      伊父親發高燒，就轉到仁愛醫院等情（見本院95年8 月22
      日審理筆錄），核與被害人之中興醫院病歷之記載相符，
      顯見被害人家屬當時被告知之病情係疑似肺癌轉移至腦部
      腫瘤之病症，被害人家屬亦一再拒絕作侵入性之腦切片檢
      查，至為明確。再參諸本件被害人於91年7 月29日轉至仁
      愛醫院就醫時，由胸腔內科醫師乙○○主治，入院當天除
      了中興醫院之診斷為腦瘤、肺炎、敗血症外，又考慮肺結
      核之可能性，因此一方面積極治療肺炎和敗血症，同時亦
      做痰的細菌培養、結核菌檢驗、癌細胞檢驗，8 月1 日痰
      結核菌檢驗報告為陽性，肺結核診斷確定，即給予抗結核
      藥物，經歷3 個多月之治療病情逐漸穩定，治療5 個多月
      後，於92年2 月24日轉至該院胸腔內科慢性病房，由王鐘
      貴醫師主治，最後一次92年4 月16日之胸部X 光片發現肺
      炎及結核病變已消失，被害人於92年4 月27日出院等情，
      有仁愛醫院之病歷影本在卷可參，且經證人乙○○到庭結
      證屬實，足見被害人事後診斷之症狀係肺結核、肺炎合併
      敗血症，並無肺癌轉移腦腫瘤之情形，顯然與被告當初所
      診治之病情已有不符。
  ２、再證人乙○○亦到庭結證稱：「（問：根據台北市立仁愛
      醫院之病歷下面有寫PF、肺部，這是你所畫的﹖）是。日
      期是寫7 月20日，如果沒有寫錯的話，這應該是看了中興
      醫院的Ｘ光片才畫的。肺部上面有一點一點是表示肺炎或
      「肺結核」，這兩種病在Ｘ光片所呈現的都有可能會這樣
      」、「（問：在Ｘ光片的肺葉上白點如何解讀﹖）比較典
      型像棉花糖，正常的肺Ｘ光片，除了血管外，都是黑的，
      因為空氣在Ｘ光照起來都是黑的，如果出現白的，就是不
      正常的現象」等語（見本院95年9 月19日審理筆錄），由
      以上乙○○之證詞，再佐以中興醫院之病歷以觀，被害人
      於91年7 月11日及7 月20日兩次於中興醫院所作之胸部X
      光片均有明顯異常現象，而此一異常現象，原因所在多有
      ，是否為肺癌或肺炎、肺結核，亦均有可能，以被告為執
      業多年之神經內科醫師，理應注意應對被害人作肺部電腦
      斷層或照會胸腔內科，以確認該異常現象之病情為何，惟
      被告竟未為如此，即以疑似肺癌轉移至腦部腫瘤之病症，
      要求被害人作腦切片檢查，顯然有違醫師應盡之注意義務
      ，且在被害人家屬一再拒絕作侵入性腦切片檢查，被告仍
      未就非侵入性之作肺部電腦斷層或照會胸腔內科，以確認
      該病情，致錯失發現誤診之情事，顯見被告應有延誤之疏
      失，而未盡其注意義務。又本件依被告之智識、能力及當
      時之各種情況，其顯無不能注意之情事，竟疏未予被害人
      及時作肺部電腦斷層或照會胸腔內科，以確認病情，其有
      應注意能注意而不注意之過失責任至明。況本件經檢察官
      就被害人相關病歷資料送請行政院衛生署醫事審議委員會
      鑑定是否有醫療過失，其兩次鑑定結果亦均認：「被告對
      於該病例之診斷，一開始將腦部CT發現與胸部病變連結起
      來，並無不當，可是單憑胸部X 光片發現，而未曾做過任
      何有關的鑑別診斷之檢查（如驗痰、肺部CT），或照會胸
      腔內科，就將肺部之病變判斷為肺癌，似嫌過於武斷與草
      率」，有92年12月10日衛署醫字第092021 7093 號函附（
      見92年度他字第148 號偵查卷第112 至115 頁）及94年6
      月23日衛署醫字第0940210438號函附（見93年度偵字第
      513 號偵查卷第17至21頁）鑑定書兩份附卷為憑，該鑑定
      報告亦均認為被告之診治有武斷與草率之情事，此為該鑑
      定機關本於其專業知識及經驗所得之結論自可憑信，是故
      綜上鑑定意見及證人乙○○之證詞，本件被告在對被害人
      作胸部X 光片發現有異常現象時，本應注意對被害人再作
      肺部電腦斷層或照會胸腔內科，以確認病情，而疏未注意
      及此，遽將肺部之病變判斷為肺癌，即貿然建議被害人作
      腦部切片檢查，其醫療行為應認有過失。被告否認有過失
      云云，尚非可採。
（二）惟按刑法過失傷害罪，除行為人違反注意義務而實施一定
      行為外，並須致發生他人傷害之結果始足當之。然查：
  １、公訴人起訴認被害人所受之肺炎合併敗血症傷害係被告遲
      延2週 「肺結核治療」所導致，無非係以行政院衛生署醫
      事審議委員會94年6 月23日衛署醫字第0940210438號函附
      鑑定書為據，惟細譯該鑑定書僅載明：「綜合整個病程、
      各種影像檢查及結核菌檢驗，可以確定病患（指陳錦瑞）
      之診斷為肺結核合併神經系統症狀。謝醫師（指被告）對
      於該病例之診斷，一開始就將腦部CT發現與胸部病變連結
      起來，並無不當，可是單憑胸部X 光片發現，而未曾做過
      任何有關的鑑別診斷之檢查（如驗痰、肺部CT）或照會胸
      腔內科，就將肺部之病變判斷為肺癌，似嫌過於武斷與草
      率。至於延遲兩週之「肺結核治療」（7 月11日至7 月20
      日），是否與造成右側癱瘓及失智症相關，仍待商榷。」
      等語，有該鑑定書附卷可稽。綜觀該鑑定書並無隻字片語
      認定被害人之肺炎合併敗血症傷害係被告遲延治療肺結核
      所致，足見公訴人以鑑定書一紙為論據，認被害人係因被
      告延誤治療肺結核而導致肺炎合併敗血症之傷害，尚屬無
      據。
  ２、本件被害人於91年7 月29日在中興院區出院時之診斷固為
      ：左側前額葉腫瘤、懷疑轉移性腦瘤。懷疑肺部惡性
      病變。懷疑肺炎及敗血性休克，有中興醫院之病歷附卷
      為憑，並經被告坦認在卷。而被害人於91年7 月29日轉診
      至仁愛醫院時，除中興醫院之診斷為腦瘤、肺炎、敗血症
      外，又考慮肺結核之可能性，因此一方面積極治療肺炎和
      敗血症，同時亦做痰的細菌培養、結核菌檢驗、癌細胞檢
      驗，8 月1 日痰結核菌檢驗報告為陽性，肺結核診斷確定
      ，即給予抗結核藥物治療等情，並經證人乙○○於本院審
      理時結證在卷，亦有仁愛醫院之病歷附卷可稽。由以上病
      歷可見被害人於91年7 月29日轉診至仁愛醫院時已有肺結
      核、肺炎合併敗血症之病症。而本件應予審究者乃係被告
      於其約兩週之診療期間內，未及時診斷出被害人為肺結核
      病症，因而延遲兩週「肺結核治療」，是否足以導致被害
      人產生肺炎合併敗血症？經查：敗血症之表現，見於各種
      微生物引起的嚴重的全身性感染。然而明顯的休克，最常
      見是由革蘭陰性細菌引起的（佔病例的百分之60至百分之
      70 ） 。葡萄球菌、肺炎球菌、鏈球菌和其他革蘭陽性細
      菌是較少見的病原菌（佔病例的百分之20至百分之40），
      如機會性致病性真菌佔百分之2 至百分之3 ，而分枝桿菌
      或某些病毒（例如登革出血熱和疹病毒類），或原蟲（
      例如惡性瘧原蟲）等則非常少見。在敗血性休克時，最常
      見分離菌為大腸桿菌、克雷伯桿菌、變形桿菌、假單胞菌
      和沙雷菌屬。其次是葡萄球菌和肺炎球菌。革蘭陰性桿菌
      菌血症病人，大約有百分之40發生休克。由肺炎球菌或葡
      萄球菌引起的急性菌血症的病人中，有百分之5 至百分之
      15 出 現休克；容易造成敗血症的因素包括糖尿病、肝硬
      化、酒精中毒、白血病、淋巴瘤或擴散的癌癥、細胞毒性
      的化療和引起白血球減少的免疫抑制藥物、完全靜脈營養
      、各種外科手術、及由尿路、膽道或胃腸道產生的感染，
      尿道阻塞或能障礙的老年病人以及新生兒特別危險等情，
      有哈里遜內科學之醫學書影本在卷為憑（附於本院卷，麥
      格羅希爾出版社出版，上冊，第3 章），由以上之醫學教
      科書資料，足見敗血症是一種迅速惡化、威脅生命的感染
      。其造成的原因主要是身體某些部位的細菌感染，像是腹
      部、泌尿道、肺部、骨骼和中樞神經系統，其細菌擴散至
      血液，此時人體內被細菌大量侵入，並且免疫能力不足，
      造成細菌大量在血液內繁殖，且產生毒素，使人體各器官
      功能損害，嚴重者造成各器官衰竭及休克狀態。發生敗血
      症時，身體控制凝血和出血的系統，及其他一些器官系統
      都會衰竭，造成休克和死亡，對於免疫系統差的人，例如
      ：年紀較小、年老，以及重病者，敗血症亦是加護病房中
      罹病和死亡的主要原因之一。又證人即仁愛醫院之醫師乙
      ○○於本院審理時結證稱：「肺結核」基本上是一種慢性
      病，會發生這麼急和這麼猛的敗血症狀很少見，所以一開
      始伊考慮病人是細菌性感染，伊治療亦使用殺細菌的藥，
      細菌性肺炎的診斷率不高，很少情況會從血液培養出細菌
      ，所以一般都是直接用藥，本案好像也沒有培養出細菌，
      延遲醫治「肺結核」2 星期，一般而言並不會導致急性肺
      炎，「肺結核」病人如果是年紀大、營養不好、免疫力差
      、抵抗力不好、或腦部有問題意識不清楚等，較易導致急
      性肺炎，本案病人到仁愛醫院時血壓很低，當時有肺炎的
      症狀，有可能是有其他細菌感染，但我們只是用藥醫治，
      無法肯定，伊亦有用藥物治療肺結核，病人之肺結核後來
      也治癒，病人於92年4 月27日出院等情（見本院95年9 月
      19 日 審理筆錄），並有仁愛醫院之病歷在卷為憑。綜合
      證人乙○○之證詞及前開醫學資料相互比照，可知被害人
      之肺炎合併敗血症，後來確係因乙○○醫師投以抗細菌性
      之藥物後，敗血症之病情才穩定下來，足見被害人之敗血
      症產生，以因細菌性感染較有可能，而本件被害人陳錦瑞
      （18 年3月2 日出生）於就醫當時係72歲之老人，當時又
      係腦部有意識之問題而住進中興醫院，是其本係細菌感染
      敗血症之高危險群，顯見該敗血症之產生並不因其肺結核
      有否於2 星期前診斷出來而有異。且衡諸肺結核係一慢性
      疾病，慢1 、2 個月治療，亦不會產生如何變化，此亦據
      證人即乙○○醫師證稱：「（問：從本案特殊個案來看，
      病人確實是年紀大，腦部也有腫瘤，這樣能夠確定台北市
      立中興醫院延遲2 星期沒有發現病人為「肺結核」而導致
      急性肺炎﹖）病人表現比較奇怪，肢體一邊無力，任誰看
      都認為是腦部的問題。理論上「肺結核」是慢性病，慢1
      、2 個月治療也不會怎麼樣」等語（見本院95年9 月19日
      審理筆錄），參諸前開卷附醫事審議委員會94年6 月23日
      衛署醫字第09402104 38 號函附之鑑定書亦認為：「肺結
      核係慢性病，其進展速度與個人免疫力有關，一般人遲延
      兩週之「肺結核治療」理應不致影響後果；況患者在臺北
      中興醫院入院時身體檢查即發現右側下肢輕度無力，其腦
      部電腦斷層除懷疑左額葉腫瘤外，亦呈現腦萎縮及水腦，
      這與失智症有密切關係，應與肺結核之遲延治療無直接之
      關係」等情，顯見肺結核係一慢性疾病，如延遲2 週「肺
      結核治療」，並不必然會導致肺炎合併敗血症之產生，更
      不會導致被害人後來之右側癱瘓、失智症等症狀，而本件
      又無證據顯示敗血症係由肺結核菌所引起，是由上開醫學
      專業之資料及證人乙○○之證詞以觀，並無從認定被害人
      因被告之延遲2 週「肺結核治療」，即導致肺炎合併敗血
      症之傷害。
五、綜上所述，本件被害人之肺炎合併敗血症並無任何證據顯示
    係因被告業務上過失延誤治療肺結核所致，告訴人主觀上之
    臆測認被害人係因被告延遲2 週診治肺結核，以致產生肺炎
    合併敗血症之傷害，尚非可採。此外，復查無其他積極證據
    證明被告有何業務過失傷害之犯行，不能證明被告犯罪，自
    應諭知被告無罪之判決。
據上論斷，應依刑事訴訟法第301條第1項前段，判決如主文。
本案經檢察官邱智宏到庭執行職務。
中    華    民    國    95    年    10    月    11    日
                  刑事第七庭審判長法  官  趙文卿
                                  法  官  吳祚丞
                                  法  官  王俊雄
以上正本證明與原本無異。
如不服本判決，應於判決送達後10日內，向本院提出上訴狀。
                                  書記官  許秋莉
中    華    民    國    95    年    10    月    16    日


司法院資訊處製作；財團法人民間司法改革基金會備份。
